【裁判字號】    90,上訴,2323
【裁判日期】    900912
【裁判案由】    偽造文書等
【裁判全文】
臺灣高等法院刑事判決                            九十年度上訴字第二三二三號
    上  訴  人  臺灣桃園地方法院檢察署檢察官
    被      告  乙○○
右上訴人因被告偽造文書等案件，不服臺灣桃園地方法院八十八年度訴字第九○五號
，中華民國九十年四月二十日第一審判決（起訴案號：臺灣桃園地方法院檢察署八十
八年度偵字第五二九九號）提起上訴，本院判決如左：
    主  文
原判決撤銷。
乙○○連續行使偽造私文書，足以生損害於他人，處有期徒刑陸月，如易科罰金，以
參佰元折算壹日。扣案之仿冒光碟片壹佰拾陸箱（壹萬陸仟片）均沒收。
    事  實
一、被告乙○○係桃園縣中壢市○○路三０六號「次世代流行電子玩具城」之負責人
    ，店頭招牌掛有「Play Station」、「SEGA」等商標圖樣，以販售電視遊樂器主
    機及各類遊戲光碟為業，從事電視遊樂器程式遊戲光碟片之交易，明知「Play
    Station 」及「PS設計圖」商標圖樣，業經甲○○○電腦娛樂股份有限公司（下
    稱新力公司，公司設址日本國東京都港區赤阪七丁目一番一號）分向經濟部中央
    標準局（已改為智慧財產局）申請註冊核准在案，取得商標專用權（商標註冊號
    數第六七二六六六號及第七一０四五四號），並均指定使用於電腦、錄有電腦程
    式之卡帶、磁碟、磁卡、磁帶及光碟等商品上，享有商標專用權，專用期間分別
    自八十四年三月一日至九十四年二月二十八日，及八十五年三月十六日至九十年
    三月十五日，乙○○又明知「SEGA」業經日商西雅企業股份有限公司（下稱西雅
    公司，現已更名為世雅股份有限公司，公司設址日本國東京都大田區羽田一丁目
    二番十二號）向經濟部中央標準局申請核准註冊（商標註冊號數第二四九０七０
    號），指定使用於電腦、家用微電腦、公司用微電腦、電腦用磁片、磁碟、電視
    遊樂器程式卡帶等商標專用權，其商標專用權自七十三年七月一日至八十三年六
    月三十日，嗣經核准延展至九十三年六月三十日，新力公司及西雅公司近年均在
    全球國人電腦遊樂器市場行銷甚廣，品質著有商譽，在國際及國內市場行銷多年
    ，為業界及消費大眾所共知，且新力公司及西雅公司均分別在其所產製之遊戲光
    碟片上，註以「PRODUCED BY OR UNDER LICENSE FROM SEGA ENTERPRISES.LTD.
    」、「PS」、及「Playstation Licensed by Sony ComputerEnterprisment.Ltd
    .」（中譯文：由新力電腦娛樂股份有限公司授權） 等足以對外表示一定該等光
    碟產品係西雅公司或新力公司所生產用意之證明文字（屬於刑法第二百二十條第
    二項、第一項之準私文書），詎乙○○竟自八十七年九月間起，未經商標專用權
    人之新力公司及西雅公司之同意或授權，在上址自不詳年籍綽號「阿興」之成年
    男子，以每片新台幣（下同）二十七元或三十元之代價，購入仿冒新力公司及西
    雅公司所享有商標專用權之電視遊樂器程式之遊戲光碟片，透過電視遊樂器執行
    ，在電視畫面上出現「新力公司」及「西雅公司」之公司名稱、前揭商標及前揭
    之準私文書，為相同之使用，以虛偽表示為新力公司及西雅公司之真品，致與新
    力公司及西雅公司所產銷之真品相混淆，乙○○再以每片四十五元或五十元之價
    格販售予不持定人牟利，連續賣出一千多片，連續行使該偽造之準私文書，足生
    損害於新力公司及西雅公司。嗣於八十八年二月四日中午十二時五十分許，在上
    址為警當場查獲，並扣得仿冒新力公司及西雅公司之盜版遊戲光碟一百十六箱（
    一萬六千片）及盜版遊戲目錄二十三本。
二、案經甲○○○公司、西雅公司告訴由內政部警政署航空警察局移送臺灣桃園地方
    法院檢察署檢察官偵查起訴。
    理  由
一、訊據被告乙○○固坦承於右揭時、地，以每片二十七元或三十元之代價向不詳年
    籍綽號「阿興」之人購入仿冒新力公司、西雅公司之電腦程式遊戲光碟片，並以
    每片四十五元或五十元之代價販出之事實，惟矢口否認有何違反商標法之犯行，
    辯稱：並不知有侵害他人之商標權云云。惟查：
  (一)、右揭事實，業經告訴人新力公司及西雅公司指述綦詳，並有當場查獲仿冒新力
      公司及西雅公司之盜版遊戲光碟一百十六箱（一萬六千片）及盜版遊戲目錄二
      十三本扣案可證。
  (二)、扣案之光牒片均為雙面銀白色之裸片，光碟片上並未印刷遊戲名稱，而以彩色
      印刷之相關遊戲光碟目錄紙放置其上以供辨識，再以塑膠雙面封套就雙面銀白
      色裸片及內容含遊戲名稱但略除製作公司、商品條碼之四方形封盒分開包裝，
      或直接將遊戲名稱或圖案以彩色印刷方式印製在光碟片其中一面但略除公司名
      稱、商標、條碼等字樣且未以任何包裝加以區隔保護（僅有裸片並無包裝及封
      盒），與一般新力公司、西雅公司所產製之遊戲光碟片均有精緻包裝，包裝盒
      上均印有新力公司、西雅公司之名稱、前揭商標及條碼等字樣，光碟片未寫入
      資料一面均有彩色之印刷，且每片均以塑膠盒分片包裝予以保護，兩相比較差
      異極距；又扣案之光碟片，其中將新力公司及西雅公司之主機空機操作，新力
      公司之主機僅呈現「SONY」之畫面，即未再出現任何畫面；而將西雅公司之真
      品光碟片置入新力公司產製之主機上，則無法出現第二畫面各該光碟片之「
      SEGA」、「SONY」、「Play Station」、「PS」等商標；再將扣案之仿冒新力
      公司之光碟片置入主機操作，第一畫面則出現「SONY」字樣，第二畫面出現「
      PS」設計圖、「Play Station」及Play Station Licensed by Sony Computer
      Enterprisment.Lt d.等文句，第三畫面則進入遊戲本身，此與將新力公司真
      品光碟置入主機操作，第一畫面出現「SONY」，第二畫面出現「Play Station
      」、「PS」設計圖等運作完全相同等情，業經公訴人及原審就扣案光碟片勘驗
      無訛，有台灣桃園地方法院檢察署檢察官八十八年五月二十一日勘驗筆錄（詳
      台灣桃園地方法院檢察署八十八年度偵字第五二九九號偵查卷第五十二頁）、
      原審九十年三月十六日訊問筆錄在卷可憑，據而可徵扣案之光碟片要屬盜版之
      情無疑。
  (三)、又「Play Station」及「PS設計圖」商標圖樣，業經甲○○○公司分向經濟部
      中央標準局申請註冊核准在案，取得商標專用權（商標註冊號數第六七二六六
      六號及第七一０四五四號），並均指定使用於錄有電腦程式之磁碟、磁卡、磁
      帶及光碟等商品上，享有商標專用權，專用期間分別自八十四年三月一日至九
      十四年二月二十八日，及八十五年三月十六日至九十年三月十五日；「SEGA」
      業經日商西雅公司向經濟部中央標準局申請核准註冊（商標註冊號數第二四九
      ０七０號），指定使用於電腦、家用微電腦、公司用微電腦、電腦用磁片、磁
      碟、電視遊樂器程式卡帶等商標專用權，其商標專用權自七十三年七月一日至
      八十三年六月三十日，嗣經核准延展至九十三年六月三十日之事實，亦有告訴
      人提出之中華民國商標註冊證在卷可按（見八十八年度他字第六九五號偵查卷
      第六、七頁；八十八年度他字第六九六號偵查卷第六、七頁）。被告雖辯稱不
      知所販賣遊戲光碟片係使用他人商標之仿冒品云云，然被告於警訊時及本院審
      理時已自承知悉所販賣者為仿冒遊戲光碟片（見五二九九號偵查卷第十四頁反
      面、本院八月二十九日審判筆錄），且其自八十七年九月間開設「次世代流行
      電子玩具城」販賣各項電視遊戲器、遊戲光碟片及其他周邊設備，就遊戲光碟
      片及電玩遊樂器相關產品之真偽即有相當之辨識能力。被告於本院審理時亦自
      陳「正版ＰＳ遊戲光碟片每片市價約一千多元」（本院八月二十九日審判筆錄
      ），被告以二十七元至三十元之低價購入，而以四十五元或五十元之價格賣出
      ，以其銷售經驗，若非仿冒品，何能以遠低於正品之價格購得、出售？且其若
      未曾觀看所賣商品內容，如何向人推銷？是被告辯稱不知所賣者為仿冒告訴人
      註冊商標之商品，顯為事後卸責之詞，不足採信。
  (五)、末按商標之使用係指為行銷之目的，將商標用於商品或其包裝、容器、標帖、
      說明書、價目表或其他類似物件上，而持有、陳列或散布，此為商標法第六條
      第一項所明定，故於同一商品或類似商品，若附加相同或近似於他人註冊商標
      之圖樣於商品或其包裝、容器、說明書、價目表或其他類似物件上，應即受他
      人商標專用權效力所拘束，而透過電磁作用，如以遊樂器、光碟機、電腦主機
      之操作為媒介，始於電視或電腦螢幕前出現商標圖樣者，其標示型態足資一般
      商品購買人認識其表彰商品之來源者，解釋上應認屬於商標法第六條第一項所
      稱之其他類似物件之範疇，前經濟部中央標準局亦同此認定，有該局八十七年
      四月十八日台商字第二０五九０六號函在卷可參。是被告以行銷為目的販賣扣
      案物，而該等商品經電視遊戲器執行，於電視螢幕中會顯現「ＰＳ設計圖」商
      標等圖樣，自屬商標之使用，原審判決認為並無商標之使用，容有未洽。又在
      遊戲光碟片上為新力公司授權之文字表示，該等影像、符號自屬刑法第二百二
      十條第二項、第一項所稱之準文書，被告據以販賣有該內容之仿冒遊戲光碟片
      以供行使，自有行使偽造準私文書犯行，並足生損害於享有該商標專用權之告
      訴人新力公司、西雅公司甚明，原審判決認為被告並無行使偽造準私文書之犯
      行，尚有未合。
    (六)、綜上所述，本件事證明確，被告犯行洵堪認定，應依法論科。
二、按在紙上或物品上之文字、符號，依習慣或特約，足以為表示其用意之證明者，
    及以錄音、錄影或電磁紀錄藉機器或電腦之處理所顯示之聲音、影像或符號，足
    次表示其用意之證明者，依刑法第二百二十條第一項、第二項規定，均應以文書
    論。查告訴人「新力公司」及「西雅公司」之商標係屬世界知名之品牌，該商標
    非但經我國前經濟部中央標準局註冊登記，應受我國商標之保護，且係業界及消
    費者等相關大眾所共知之商標，且明知所販賣之遊戲光碟片係仿冒商標之商品，
    足以使人與真品發生混淆而生損害於告訴人，又在光碟片上為「新力公司」或「
    西雅公司」授權之文字表示，該等影象、符號自屬刑法上所稱之準文書，被告據
    以販售刑法第二百二十條第一項、第二項，足以為表示其用意之證明之準文書。
    被告販售之仿冒光碟片，外觀上雖未標示公司及商標名稱，但經由主機執行程式
    時，電視畫面即顯示公司及名稱及商標圖樣，則其仍有主張各該公司及商標之意
    思內容至明。核被告所為，係犯商標法第六十三條之明知為侵害商標專用權之商
    品而販賣罪及刑法第二百十六條、第二百十條、第二百二十條第一項及第二項之
    行使偽造準私文書罪。被告先後多次犯行，均時間緊接，犯罪構成要件相同，均
    顯係基於概括犯意反覆為之，為連續犯，應依刑法第五十六條之規定以一罪論，
    並依法各加重其刑。被告所犯前揭二罪，係一行為觸犯二罪名，應從一重依刑法
    第二百十六條、第二百十條、第二百二十條之行使偽造準私文書論處，公訴人認
    為二罪名間有方法結果之牽連關係，尚有未洽，併此敘明。
三、檢察官依據告訴人具狀請求提起上訴，略以：扣案仿品遊戲光中碟中之「太空戰
    士Ⅷ」之封面印有 FINAL FANTASY之字樣，已經侵害思奎爾公司之商標專用權；
    思奎爾公司於一九九九年二月十一日即與新力公司合作，除在日本境內首次發行
    、販售，並委由台灣地區之總經銷商英特全股份有限公司，在中華民國境內同步
    首次發行、販售「FINAL FANTASYⅧ」（中譯：太空戰士Ⅷ） 之「Play Station
    」系統之仿冒遊戲光碟「著作」，該「FINAL FANTASY」 字樣並早自一九九四年
    即經中華民國經濟部中央標準局核准註冊列為第六二六六九二號商標，指定使用
    於光碟、電視遊樂器等商品，依法取得商標專用權（思奎爾公司追加告訴狀告證
    三參照）。被告販售「Play Station」系統之仿冒遊戲光碟片中有侵害告訴人享
    有商標專用權之「FINAL FANTASYⅧ」（太空戰士Ⅷ） 遊戲光碟片仿品，計有三
    片，核被告陳列、販賣該等非法重製仿冒遊戲光碟之行為，已侵害告訴人之商標
    專用權，被告之行為顯已違反商標法第六十三條之規定，且告訴人追加告訴之部
    分是被告侵害思奎爾公司商標專用權之部分，此部分是違反商標法第六十三條之
    非告訴乃論之罪，無告訴是否合法之問題云云，惟查本件檢察官係依據告訴人之
    請求而提起上訴，然經本院遍閱告訴人之「請求上訴狀」（有二份，一份是九十
    年五月二十二日遞狀台灣桃園地檢署，另一份是告訴人誤遞台中地檢署再轉至桃
    園地檢署），並未發現有隻字片語論及檢察官上訴書狀所載之理由，此外，亦無
    其他積極證據足認檢察官上訴意旨所指訴之事實為實在，檢察官之上訴，為無理
    由。
四、原審未詳細勾稽，而以不能證明被告犯罪而諭知被告無罪，尚有違誤，而無可維
    持，檢察官依告訴人之請求而提起上訴，上訴意旨指摘原判決不當，雖亦為無理
    由，惟原判決既無可維持，已如前述，自應由本院將原判決予以撤銷改判。爰審
    酌被告犯罪之牟利動機、智識程度、販賣仿冒遊戲光碟片數量、所得利益、告訴
    人所受之損害及犯後態度等一切情狀，量處有期徒刑六月。被告行為後，中華民
    國刑法第四十一條業於民國九十年一月四日修正，同年月十日經總統公布施行，
    修正後刑法第四十一條第一項規定：「犯最重本刑為五年以下有期徒刑以下之刑
    之罪，而受六個月以下有期徒刑或拘役之宣告，因身體、教育、職業、家庭之關
    係或其他正當事由，執行顯有困難者，得以一元以上三元以下折算一日，易科罰
    金。但確因不執行所宣告之刑，難收矯正之效，或難以維持法律秩序者，不在此
    限。」，第二項規定：「併合處罰之數罪，均有前項情形，其應執行之刑逾六月
    者，亦同」；同法施行法第三條之一第一項規定：「刑法第四十一條之規定，中
    華民國九十年一月四日刑法修正施行前已裁判確定之處罰，未執行或執行未完畢
    者，亦適用之。」，第二項規定：「未諭知得易科罰金之處罰者，亦同。」。被
    告行為後，刑法第四十一條有變更，修正前刑法第四十一條僅規定：「因身體、
    教育、職業或家庭之關係，執行顯有困難」，而修正後刑法第四十一條第一項前
    段規定「因身體、教育、職業、家庭之關係或其他正當事由」，經比較新舊法，
    修正後刑法第四十一條第一項前段得斟酌易科罰金之標準較為寬廣，比較有利於
    行為人，爰依刑法第二條第一項前段之規定，適用裁判時之法律，並諭知易科罰
    金之折算標準，以示懲儆。
五、另扣案之一百十六箱之仿冒遊戲光碟片，係被告犯明知為侵害商標專用權之商品
    而販賣罪所販賣之商品，已如前述，併依商標法第六十四條之規定宣告沒收。
六、關於被告有無侵害告訴人著作權之部分
  (一)、本件關於被告是否侵害告訴人著作權之問題，公訴人於起訴書「犯罪事實欄」
      僅記載「侵害西雅公司著作權之營利意圖」及「扣得仿冒新力公司及西雅公司
      之盜版侵害商標權及『著作權』」，至於「所犯法條」則無有關被告違反著作
      權法之記載，依起訴書犯罪事實欄有關被告違反著作權法部分之記載，僅得認
      為檢察官起訴「被告販賣侵害西雅公司著作權光碟片」，即認被告有違反著作
      權法第九十三條之罪嫌，依著作權法第一百條之規定，須告訴乃論，合先敘明
      。
  (二)、按「告訴乃論之罪，被害人未向檢察官或司法警察官告訴，在法院審理中，縱
      可補為告訴，仍應向檢察官或司法警察官為之，然後再由檢察官或司法警察局
      將該告訴狀或言詞告訴之筆錄補送法院，始得謂為合法告訴。如果被害人不向
      檢察官或司法警察官提出告訴，而逕向法院表示告訴，即非合法合訴」，最高
      法院七十三年臺上字第四三一四號判例可資參照。
  (三)、經查：本件被告違反商標法等案件，係由警方持台灣桃園地方法院檢察署檢察
      官簽發之搜索票於八十八年二月四日至被告前開店址及倉庫查扣上開仿冒遊戲
      光碟片而當場查獲，且經被害人新力公司及西雅公司共同代理人即台灣國際專
      利法律事務所高烊輝律師當場檢視、測試扣案之光碟片，並同時交由高烊煇代
      保管等情，已據證人高烊輝於警訊時證述屬實，並有台灣國際專利法律事務所
      高烊輝律師出具之八十八年二月四日鑑定報告書及同年月日之保管條各乙紙在
      卷可稽，足認新力公司及西雅公司於八十八年二月四日委由代理人高烊輝於警
      方查扣前開仿冒光碟片且於當日委由高烊輝律師就扣案之仿冒光碟片作檢測斯
      時，新力公司及西雅公司即已知悉被告上開犯行涉有違反著作權法罪嫌，而新
      力公司及西雅公司於偵查中就被告違反著作權法部分，迄未向檢察官或司法警
      察官提出告訴。
  (四)、迨於原審審理中，告訴人始於八十八年九月四日以書狀向原審「陳報告訴人在
      台灣享有著作權之遊戲光碟」，並未表示提出告訴之意思表示，有告訴人提出
      之八十八年九月四日補充告訴理由暨「陳報狀」乙份在卷可稽，依前開說明，
      告訴人不向檢察官或司法警察官補行告訴，而逕向原審法院表示「陳報其有告
      訴權」，尚難認告訴人有合法之告訴。
(五)、被告此部分犯行本應為不受理判決之判決，惟因此部分與前揭起訴論罪科刑部
  分有裁判上一罪之關係，故不另為不受理之諭知。告訴人之請求檢察官提起上訴狀
      ，對於原審所為不受理之諭知，並無不服之表示，有告訴人之「請求上訴狀」
      在卷可佐，原判決就此另於主文為不受理之諭知，於法仍有未合，而無可維持
      ，併此敘明。
據上論斷，應依刑事訴訟法第三百六十九條第一項前段、第三百六十四條、第二百九
十九條第一項前段，商標法第六十三條、第六十四條，刑法第十一條、第二條第一項
前段、第五十六條、第二百十六條、第二百二十條第二項、第一項、第二百十條、第
五十五條，判決如主文。
本案經檢察官覃正祥到庭執行職務。
中      華      民      國    九十      年      九      月     十二     日
                              台灣高等法院刑事第二庭
                                  審判長法  官  蔡  長  溪
                                        法  官  楊  貴  志
                                        法  官  林  俊  益
右正本證明與原本無異。
如不服本判決應於收受送達後十日內向本院提出上訴書狀，其未敘述上訴之理由者並
得於提起上訴後十日內向本院補提理由書。
                                        書記官  陳  明  琴
中      華      民      國    九十    年      九    月    十三        日
附錄：本案論罪科刑法條全文
商標法第六十三條
明知為前條商品而販賣、意圖販賣而陳列、輸出或輸入者，處一年以下有期徒刑、拘
役或科或併科新台幣五萬元以下罰金。
刑法第二百十六條
行使第二百十條至第二百十五條之文書者，依偽造、變造文書或登載不實事項或使登
載不實事項之規定處斷。
刑法第二百二十條
在紙上或物品上之文字、符號，依習慣或特約，足以為表示其用意之證明者，關於本
章之罪，以文書論。
刑法第二百十條
偽造、變造私文書，足以生損害於公眾或他人者，處五年以下有期徒刑。


司法院資訊處製作；財團法人民間司法改革基金會備份。
